【裁判字號】    90,訴,1189
【裁判日期】    901030
【裁判案由】    公司法等
【裁判全文】
臺灣板橋地方法院刑事判決                          九十年度訴字第一一八九號
    公  訴  人  臺灣板橋地方法院檢察署檢察官
    被      告  丁○○
右列被告因違反公司法等案件，經檢察官聲請逕以簡易判決處刑（九十年度偵字第四
五三三號），本院認為不宜，改依通常審判程序判決如左：
    主  文
丁○○共同公司負責人，公司應收之股款，股東並未實際繳納，而以申請文件表明收
足，處有期徒刑參月，如易科罰金，以參佰元折算壹日。
    事  實
一、丁○○係設於台北縣蘆洲市○○路二○五巷十三號「汰暉實業有限公司（以下簡
    稱汰暉公司）」之負責人，於民國八十八年九月間汰暉公司籌備設立時，明知汰
    暉公司應收之股款共新臺幣（下同）五百萬元，股東甲○○等人並未實際繳納，
    為取得汰暉公司設立登記所需之資本額證明，竟與知情之成年女子「吳麗英」（
    確實姓名、年籍不詳）基於犯意聯絡，由「吳麗英」籌措五百萬元，於八十八年
    十一月九日匯入中國農民銀行新莊分行帳號00000000000號汰暉公司
    籌備處丁○○之活期存款帳戶內，充作已收足股款之證明，旋於同月十一日將該
    款項領出歸還「吳麗英」，並於同年十一月十日委託不知情之禮鵬會計師事務所
    之會計師己○○，依不實之股款繳納證明（即上開存摺存款資料），查核製作不
    實之公司設立登記資本額查核報告書，連同上開帳戶存摺影本、股東繳納股款明
    細表等資料，持向前台灣省政府建設廳申請汰暉公司設立登記，嗣前臺灣省政府
    建設廳於八十八年十一月十八日以八八經中辦字第○八八九八七二七九號函核准
    設立登記。
二、案經經濟部函請臺灣板橋地方法院檢察署檢察官偵查後聲請簡易判決處刑，本院
    改依通常程序審理。
    理  由
一、右揭事實，業據被告丁○○於偵審中坦承不諱，核與證人即汰暉公司股東甲○○
    、戊○○、丙○○、乙○○到庭證述情節相符（參本院九十年八月十四日訊問筆
    錄），並有經濟部九十年二月二十一日經（九○）中字第○九○三一七五○五三
    ○號函所附財政部八十九年十一月十日台財融第八九三五三七八七號函、汰暉公
    司設立登記事項卡、己○○會計師出具之公司設立登記資本額查核報告書、汰暉
    公司股東繳納股款明細表、上開存摺影本各一份附卷可稽。本案事證明確，被告
    犯行洵堪認定。
二、核被告丁○○所為，係犯公司法第九條第三項之罪。被告與上開「吳麗英」之人
    ，有犯意聯絡、行為分擔，縱「吳麗英」不具備汰暉公司負責人之身分，惟與具
    有負責人關係之被告共同實施，二人均應論以共同正犯。又被告利用不知情之己
    ○○會計師犯上開之罪，為間接正犯。爰審酌被告之素行、智識程度、犯罪之手
    段、未收足股款即行公司登記，對政府財稅管理以及民間交易信用保障所生之危
    害、犯後坦承犯行態度良好等一切情狀，量處如主文所示之刑。末查被告犯罪後
    刑法第四十一條，已於九十年一月十日公布修正，並於同年月十二日實施，比較
    新舊法之規定，以裁判時之新法較有利於被告，依刑法第二條第一項前段規定，
    應適用裁判時修正後之刑法第四十一條第一項規定，諭知易科罰金之折算標準以
    示懲儆。
三、檢察官聲請簡易判決處刑意旨另以：被告持上開存摺及相關文件向經濟部中部辦
    公室申請公司設立登記，而使該管公務員將此不實事項登載於職務上所掌管之公
    文書上，足以生損害於經濟部對於准許公司設立登記之正確性及易使一般民眾信
    認已為合法設立之公司，因認被告另涉犯刑法第二百十四條使公務員登載不實罪
    嫌云云。惟按刑法第二百十四條使公務員登載不實事項於公文書罪，須一經他人
    之聲明或申報，公務員即有登載之義務，並依其所為之聲明或申報予以登載，而
    屬不實事項者，始足構成，若其所為之聲明或申報，公務員尚須為實質之審查，
    以判斷其真實與否，始得為一定之記載者，即非本罪所稱之使公務員登載不實。
    又公司法第三百八十八條規定「主管機關對於公司登記之申請，認為有違反法令
    或不合法定程式者，應令其改正，非俟改正合法後，不予登記。」第四百十二條
    第一項規定「有限公司應於章程訂立後十五日內，將左列事項，向主管機關申請
    為設立之登記：一、第一百零一條所列各款事項。二、繳足股款之證件。三、以
    現金以外之財產抵繳股款者，其姓名及其財產之種類、數量、價格或估價之標準
    。」同條第二項規定「主管機關對於前項之申請，應派員檢查，並得通知公司限
    期申復。」依上開規定觀之，向主管機關申請為有限公司設立之登記，其於申請
    設立登記時，公司應收之股款是否確已繳足，主管機關應派員檢查，並得通知公
    司限期申復，亦即須為實質之審查，以判斷其真實與否，而非僅依其申請或聲明
    即為一定登載之形式審查，則有限公司負責人明知申請設立登記時，公司應收之
    股款並未繳足，仍以申請文件表明收足而使公務員將此不實事項予以登載，應僅
    成立公司法第九條第三項前段之罪，無適用刑法第二百十四條論罪之餘地（最高
    法院八十九年度台非字第四六號判決亦採相同見解）。惟因檢察官聲請簡易判決
    處刑意旨認被告涉犯刑法第二百十四條罪嫌，與前揭違反公司法第九條第三項之
    犯行間，具有牽連犯之裁判上一罪關係，爰不另為無罪之諭知。
據上論斷，應依刑事訴訟法第四百五十二條、第二百九十九條第一項前段，公司法第
九條第三項，刑法第十一條前段、第二十八條、第二條第一項前段、第四十一條第一
項，罰金罰鍰提高標準條例第二條，判決如主文。
本案經檢察官郭永發到庭執行職務
中    華    民    國      九十        年      十      月      三十      日
                                  臺灣板橋地方法院刑事第三庭
                                      法  官    陳   財   旺
右正本證明與原本無異。
如不服本判決，應於判決送達後十日內，向本院提出上訴狀。
                                      書記官    張   惠   芳
中    華    民    國      九十        年      十       月     三十一    日
附錄本案論罪科刑主要法條全文：
公司法第九條：
公司設立登記後，如發現其設立登記或其他登記事項，有違法情事時，公司負責人各
處一年以下有期徒刑、拘役或科或併科新臺幣六萬元以下罰金。
公司負責人對於前項登記事實，為虛偽之記載者，依刑法或特別刑法有關規定處罰。
公司應收之股款，股東並未實際繳納，而以申請文件表明收足，或股東雖已繳納而於
登記後將股款發還股東，或任由股東收回者，公司負責人各處五年以下有期徒刑、拘
役或科或併科新臺幣六萬元以下罰金。
前三項裁判確定後，由法院檢察處通知中央主管機關撤銷其登記。


司法院資訊處製作；財團法人民間司法改革基金會備份。
